【裁判字號】    90,訴,112
【裁判日期】    900328
【裁判案由】    懲治盜匪條例
【裁判全文】
臺灣板橋地方法院刑事判決                            九十年度訴字第一一二號
    公  訴  人  臺灣板橋地方法院檢察署檢察官
    被      告  乙○○
    選任辯護人  彭永彰
右列被告因違反懲治盜匪條例案件，經檢察官提起公訴（八十九年度偵緝字第一六八
五號），本院判決如左：
    主  文
乙○○意圖為自己不法之所有，以恐嚇使人將本人之物交付，累犯，處有期徒刑壹年
。
    事  實
一、乙○○前曾因妨害自由案件，經本院判處有期徒刑十月，於民國（下同）八十四
    年九月五日執行完畢；又因恐嚇、違反懲治盜匪條例案件，經台灣士林地方法院
    及新竹地方法院分別判處有期徒刑九月、七年，應執行有期徒刑七年六月確定，
    八十三年四月二十六日假釋出監，嗣經撤銷假釋執行殘刑，在八十六年十一月二
    十八日假釋出監，嗣於八十七年七月四日假釋期滿執行完畢，仍不知悔改，復於
    八十九年五月一日十七時許，在台北縣中和市捷運南勢角站出口附近，巧遇不曾
    相識之甲○○，詎乙○○竟心生歹念，意圖為自己不法之所有，聲稱甲○○與其
    弟有財務糾紛，並將甲○○帶至台北縣中和市○○街五四巷某公寓樓梯間鐵門口
    ，向甲○○恫嚇稱：「我是地方角頭，綽號『阿龍』，隨時可將你放倒」等語，
    致甲○○心生畏懼，呆立現場，任由乙○○取走脖子上所掛金項鍊一條。
二、案經甲○○訴由台北縣警察局中和分局報請台灣板橋地方法院檢察署檢察官偵查
    起訴。
    理  由
一、訊據被告乙○○於偵審中固坦承於前述時地取走被害人甲○○頸上懸掛之一條金
    項鍊之事實，惟矢口否認有上述犯行，綜合其辯解大略辯稱：有位綽號「阿龍」
    的朋友欠我錢，當天在中和市南勢角捷運站出口遇見甲○○，我以為他是「阿龍
    」的朋友，我問他是否與我朋友在一起的人，他說不是，我沒有說是地方角頭綽
    號「阿龍」，隨時可將他放倒，我只是說如果要對他怎樣，早就對他怎樣了而已
    ，我要求他跟我一起去找朋友「阿龍」，他本來不太願意，後來經我要求才願意
    跟我走到附近和平街五十四巷內我朋友住處公寓樓梯間，我要上樓去找我朋友要
    求他在該處等，又怕他跑掉，向他要名片，他沒有名片，當時他身上有一萬多元
    ，說要給我現金，我認為不好，不肯拿，看他脖子上掛一條金項鍊，才要求他留
    下金項鍊放在我這邊質押，後來他也願意，但因他自己解不開金項鍊扣環，我才
    幫他解開扣環拿下來，沒有用強行手段，也沒有要強盜財物或恐嚇取財的意思，
    後來與被害人講清楚，金項鍊就還他了等語（偵查卷第二頁反面、第三頁之檢察
    官偵訊筆錄、本院九十年一月三十一日、二月十四訊問筆錄及三月十四日審判筆
    錄）。
二、經查：
  （一）被告前述恐嚇取財之犯罪事實，已經被害人甲○○於警局訊問時指訴：「他
        是謊稱我與其弟有財物糾紛，將我帶至中和市○○街五十四巷內公寓樓梯間
        ，稱我簽有本票，我不信要看本票，他即表示他是地方角頭，綽號阿龍，並
        隨時可放倒我等語，令我一時心生畏懼，呆立現場，即取走我金鍊作為抵押
        之用就離去」（偵查卷第五頁反面之警訊筆錄）等語甚明，至被害人甲○○
        於報警取回金項鍊後，嗣於本院審理中，經被告聲請傳訊對質，於本院九十
        年三月十四日審判期日當庭陳述時，語多保留，且附和被告前開辯詞所為避
刑法第三百四十六條
意圖為自己或第三人不法之所有，以恐嚇使人將本人或第三人之物交付者，處六月以
上五年以下有期徒刑，得併科一千元以下罰金。
以前項方法得財產上不法之利益或使第三人得之者，亦同
前二項之未遂犯，罰之。
        重就輕之供述，顯與常理不符，要屬事後迴護被告之詞，不足採信。
  （二）測謊鑑定，係依一般人在說謊時，會產生遲緩、緊張、恐懼、不安等心理波
        動現象，乃以科學方法，由鑑定人利用測謊儀器，將受測者之上開情緒波動
        反應情形加以紀錄，用以判別受測者之供述是否真實。故測謊鑑定，倘鑑定
        人具備專業之知識技能，所測試之問題及其方法又具專業可靠性時，該測謊
        結果，如就否認犯罪有不實之情緒波動反應，雖不能採為有罪之唯一證據，
        但非無證據能力，仍得供裁判之佐證，其證明力如何，事實審法院自得依職
        權自由判斷（最高法院九十年台上字第五九三號判決參照）。查被告於偵查
        中經檢察官送請法務部調查局測謊鑑定結果，認「被告乙○○稱：(1)當天渠
        沒有威脅隨時可將被害人『放倒』；(2)系案金項鍊是被害人自行取下交付給
        渠的；(3)系案金項鍊不是渠自被害人身上取下的；(4)渠沒有強迫被害人前往
        案發地點。經測試均呈情緒波動反應，研判有說謊」之鑑定意見，有法務部
        調查局八十九年十二月十八日（八九）陸（三）字第八九○九二二五一號鑑
        定通知書一紙附卷可證，該鑑定意見與前述被害人於警訊之指訴互核相符，
        本院自得採該測謊鑑定意見為佐證資料。從而被告於偵審中所辯未出言恐嚇
        云云，與前開事證不符，要屬推諉卸責之詞，亦不足採。
  （三）按刑法上恐嚇取財罪之「恐嚇」，固係指以為害通知他人，使該人主觀上生
        畏怖心之行為，然此危害之通知，並非僅限於將來，其於現實以危害相加者
        ，亦應包括在內。因是，恐嚇之手段，並無限制，其以語言、文字為之者無
        論矣，即使出之於強暴、脅迫，倘被害人尚有相當之意思自由，而在社會一
        般通念上，猶未達於不能抗拒之程度者，仍屬該罪所謂之「恐嚇」之範疇。
        至於危害通知之方法，亦無限制，無論明示之語言、文字、動作或暗示之危
        害行為，苟足以使對方理解其意義之所在，並足以影響其意思之決定與行動
        自由者均屬之。故其與強盜之區別，端在所為之強暴、脅迫，其於社會一般
        通念上，是否足以抑制被害人之意思自由，致不能抗拒而為財物之交付為斷
        。倘其尚未達到此一程度，雖係意圖為自己不法之所有而出之強暴、脅迫，
        亦應僅成立恐嚇取財罪（最高法院八十一年臺上字第八六七號判決參照）。
        本件被告於前開捷運站出口，向被害人甲○○聲稱與其弟有財務糾紛，並將
        被害人帶至附近台北縣中和市○○街五四巷某公寓樓梯間鐵門口，向被害人
        恫嚇稱：我是地方角頭，綽號「阿龍」，隨時可將你放倒等語，其恫嚇言語
        衡情顯足以壓抑甲○○之意思決定及行動自由，致心生畏懼，參以被害人甲
        ○○每日須搭乘捷運上下班出入該地點，深恐日後如遇上被告將遭受不測而
        不敢逃離或抵抗，亦屬人之常情，自不能僅因被害人呆立現場未採取逃走、
        出手抵抗等逃避或自衛手段，即推論被害人當時尚未心生畏怖。另被告於被
        害人報警後雖已歸還該金項鍊，然此僅係恐嚇取財罪成立後之犯罪態度問題
        ，仍無解於其於恐嚇當時具有不法所有之意圖。
  （四）綜上所述，本件事證明確，被告恐嚇取財犯行，足以認定。
三、按懲治盜匪條例第五條第一項第一款之強盜罪，係以意圖為自己或第三人不法所
    有，以強暴、脅迫、藥劑、催眠術或他法致使不能抗拒而取他人之物或使其交付
    ，為構成要件。所謂致使不能抗拒，係指行為人所施用之強暴、脅迫等非法方法
    ，在「客觀上」足使被害人喪失意思自由，並達於不能抗拒之程度者而言；倘未
    達於此程度，因被害人「主觀上」之畏懼，不敢出而抵抗，任其取得財物者，除
    合於恐嚇取財罪之要件，應論以該罪名外，要難以強盜罪相繩（最高法院八十九
    年台上字第三七八三號判決意旨參照）。查被告於前述時地藉詞債務糾紛出言恫
    嚇被害人甲○○：我是地方角頭，綽號「阿龍」，隨時可將你放倒等語，致甲○
    ○心生畏懼，呆立現場，任由乙○○取走脖子上所掛金項鍊一條等情，業如前述
    ，是被告之恫嚇行為雖足以使被害人甲○○心生畏懼，但衡情應尚未完全抑制被
    害人之意思自由，而達於不能抗拒之程度，仍屬恐嚇取財之範圍，要與強盜行為
    有間，核被告所為，係犯刑法第三百四十六條第一項之恐嚇取財罪。公訴人認被
    告係犯懲治盜匪條例第五條第一項第一款之強盜罪，尚有未洽，起訴法條應予變
    更。又被告曾因妨害自由案件，經本院判處有期徒刑十月，於民國八十四年九月
    五日執行完畢；又因恐嚇、違反懲治盜匪條例案件，經台灣士林地方法院及新竹
    地方法院分別判處有期徒刑九月、七年，應執行有期徒刑七年六月確定，八十三
    年四月二十六日假釋出監，嗣經撤銷假釋執行殘刑，在八十六年十一月二十八日
    假釋出監，嗣於八十七年七月四日假釋期滿執行完畢，有台灣高等法院檢察署刑
    案紀錄簡覆表附卷可稽，其於五年內再犯本件法定最重本刑為有期徒刑之罪，為
    累犯，應依刑法第四十七條規定加重其刑。爰審酌被告為三十歲之年輕人，正值
    人生黃金歲月，卻不圖振作，及其素行不良、犯罪之動機、目的、犯罪所用之手
    段、所生危害及犯罪後已返回財物，態度良好等一切情狀，量處如主文所示之刑
    ，以示懲儆。
四、依刑事訴訟法第二百九十九條第一項前段、第三百條，刑法第三百四十六條第一
    項、第四十七條，罰金罰鍰提高標準條例第一條前段，判決如主文。
本案經檢察官楊四猛到庭執行職務
中      華      民      國    九十      年      三      月    二十八    日
                                  臺灣板橋地方法院刑事第二庭
                                          法  官  梁宏哲
右正本證明與原本無異。
如不服本判決，應於判決送達後十日內，向本院提出上訴狀。
                                          書記官  周百川
中      華      民    國    九十      年      三      月    二十八    日
附錄本案論罪科刑法條全文
刑法第三百四十六條
意圖為自己或第三人不法之所有，以恐嚇使人將本人或第三人之物交付者，處六月以
上五年以下有期徒刑，得併科一千元以下罰金。
以前項方法得財產上不法之利益或使第三人得之者，亦同
前二項之未遂犯，罰之。


司法院資訊處製作；財團法人民間司法改革基金會備份。
